臺灣高等法院民事判決
109年度上字第1035號
上  訴  人  劉純伶  

訴訟代理人  林忠熙律師
被 上訴 人  黃美月  
訴訟代理人  吳振東律師
上列當事人間請求塗銷抵押權設定等事件，上訴人對於中華民國
109年6月2日臺灣宜蘭地方法院108年度訴字第263號第一審判決
，提起上訴，本院於110年1月5日言詞辯論終結，判決如下：
    主  文
上訴駁回。
第二審訴訟費用由上訴人負擔。
　　事實及理由
一、被上訴人主張：伊原為訴外人得冠工程有限公司（下稱得冠
    公司）法定代理人，上訴人為訴外人宥林工程有限公司（下
    稱宥林公司）法定代理人廖明俊之配偶。伊於民國101年5月
    29日以伊所有宜蘭縣○○鄉○○○○○○段000地號及○○二段000地號
    土地（以下合稱系爭土地）為上訴人設定如原判決附表所示
    普通抵押權（下稱系爭抵押權）。然兩造間並無消費借貸關
    係，上訴人所稱之3筆匯款，得冠公司僅收到宥林公司匯入
    之新臺幣（下同）282萬元，且得冠公司曾於100年間起向宥
    林公司承攬施作訴外人台灣自來水股份有限公司（下稱自來
    水公司）「羅東堰計畫－清洲淨水廠導水管」、「錦和加壓
    站送水管」、「羅東中正南路、中正路、中正北路管線抽換
    」等工程（以下合稱3項工程），宥林公司匯給得冠公司之
    款項均為工程款或預付款。故系爭抵押權設定登記時，上訴
    人對伊並無借款債權存在，基於抵押權之從屬性，系爭抵押
    權失所附麗，應予塗銷等情。爰依民法第767條第1項中段規
    定，求為判決確認系爭抵押權所擔保之借款債權不存在及上
    訴人應將系爭抵押權登記塗銷（原審為上訴人敗訴之判決，
    其提起上訴）。
二、上訴人則以：被上訴人曾向廖明俊借款，並於101年1月4日
    以其所有○○段000、000地號土地及其上同段000、000建號建
    物（以下合稱○○段房地），為廖明俊設定600萬元之最高限
    額抵押權，廖明俊則於100年10月7日、同年12月30日、101
    年3月8日依序匯款95萬元、282萬元及200萬元（以下合稱系
    爭款項）至得冠公司之銀行帳戶，而交付借款予被上訴人。
    嗣因被上訴人欲出售○○段房地，需塗銷其上設定之最高限額
    抵押權登記，兩造與廖明俊協商後，由廖明俊將系爭款項之
    借款債權讓與伊，被上訴人改以系爭土地設定系爭抵押權予
    伊，○○段房地之最高限額抵押權登記則於101年6月25日塗銷
    ，故伊對被上訴人確有借款債權。又觀之匯款日期可知，系
    爭款項顯非被上訴人所稱宥林公司給付得冠公司之工程款或
    預付款。被上訴人未清償借款債務，不得塗銷系爭抵押權登
    記等語，資為抗辯。上訴聲明：㈠原判決廢棄；㈡被上訴人在
    第一審之訴駁回。
三、被上訴人前為得冠公司法定代理人，上訴人為宥林公司法定
    代理人廖明俊之配偶；得冠公司自100年間起，曾向宥林公
    司承攬施作自來水公司之3項工程；被上訴人於101年1月4日
    以其所有○○段房地，為廖明俊設定登記600萬元之最高限額
    抵押權；嗣於101年5月29日以其所有系爭土地，為上訴人設
    定登記系爭抵押權，○○段房地之上開最高限額抵押權登記則
    於101年6月25日塗銷等事實，為兩造所不爭執（見本院卷第
    8、9、81頁），堪信屬實。被上訴人請求塗銷系爭抵押權登
    記，為上訴人以前詞所拒。茲就爭點論述如下：
　㈠上訴人對被上訴人並無系爭抵押權擔保之借款債權存在：
　⒈當事人於訴訟上所為之自認，於辯論主義所行之範圍內有拘
    束當事人及法院之效力，法院應認其自認之事實為真，以之
    為裁判之基礎，在未經自認人合法撤銷其自認前，法院不得
    為與自認之事實相反之認定。又依民事訴訟法第279條第3項
    規定，自認之撤銷，自認人除應向法院為撤銷其自認之表示
    外，尚須舉證證明其自認與事實不符，或經他造同意者，始
    得為之。
　⒉廖明俊曾以宥林公司名義，分別於100年10月7日、同年12月3
    0日、101年3月8日，依序匯款95萬元、282萬元、200萬元（
    即系爭款項）至得冠公司銀行帳戶之事實，迭為被上訴人自
    認無訛（見原審卷第191頁、本院卷第9、81頁），上訴人亦
    不爭執（見原審卷第65至66頁、本院卷第9、81頁）。被上
    訴人嗣改稱：合庫商業銀行宜蘭分行帳號00000000000000號
    之得冠公司帳戶並無95萬元、200萬元之款項匯入，否認得
    冠公司曾取得宥林公司所匯該2筆款項云云，而撤銷此部分
    自認（見本院卷第199、220頁），並以該分行109年11月4日
    合金宜蘭字第1090004178號函所附上開得冠公司帳戶歷史交
    易明細查詢結果為證（見本院卷第145至158頁）。然被上訴
    人撤銷自認，未得上訴人同意（見本院卷第220頁），自應
    由被上訴人證明其自認與事實不符。而觀之上開回函所附歷
    史交易明細，固於100年10月7日、101年3月8日並無95萬元
    、200萬元匯入該帳戶（見本院卷第147、151頁）。然細繹
    上訴人提出之合庫商業銀行存款憑條（見原審卷第75頁），
    其上所載宥林公司於101年3月8日匯入200萬元之帳戶名稱為
    得冠公司，但帳號與上開回函之得冠公司帳戶不同，可見得
    冠公司非僅有1個合庫商業銀行帳戶，自不能以上開回函所
    載帳號00000000000000號帳戶於100年10月7日、101年3月8
    日無95萬元、200萬元之匯入紀錄，即證明宥林公司未曾匯
    該2筆款項予得冠公司。被上訴人未證明其自認與事實不符
    ，自不得撤銷自認。故廖明俊曾以宥林公司名義，分別於10
    0年10月7日、同年12月30日、101年3月8日，依序匯款95萬
    元、282萬元、200萬元至得冠公司銀行帳戶之事實，應可認
    定。
　⒊消極確認之訴，應由被告負立證責任，如被告不能立證或其
    提出之證據不足採用，則原告之訴即應認為有理由，無庸另
    行立證。又消費借貸，因交付金錢之原因多端，除有金錢之
    交付外，尚須本於借貸之意思而為交付，方克成立。倘當事
    人主張與他方有消費借貸關係存在者，自應就該借貸意思互
    相表示合致及借款業已交付之事實，均負舉證之責任，其未
    能證明有金錢之交付，或未能證明借貸意思表示合致者，均
    不能認為有該借貸關係存在。被上訴人主張系爭抵押權所擔
    保之兩造間借款債權不存在，為上訴人所否認，並辯稱：被
    上訴人向廖明俊借貸系爭款項，廖明俊嗣將該借款債權讓與
    上訴人等語，揆諸前揭說明，自應由上訴人就廖明俊與被上
    訴人間系爭款項之消費借貸契約存在（即廖明俊交付系爭款
    項予被上訴人及廖明俊與被上訴人間有借貸意思合致）之事
    實，負證明之責。
　⒋上訴人雖辯稱：被上訴人向廖明俊借款，曾以○○段房地設定
    最高限額抵押權予廖明俊，且由得冠公司簽發支票擔保借款
    債務云云，並提出他項權利證明書、支票為憑（見原審卷第
    71至73頁、第133頁）。然最高限額抵押權設定登記時不以
    擔保債權存在為必要，自不能僅憑該抵押權登記及他項權利
    證明書，即認廖明俊與被上訴人間有成立系爭款項之消費借
    貸契約。又支票為無因證券，且為支付工具，亦不能以支票
    之交付證明簽發支票原因為擔保被上訴人對廖明俊之借款債
    務。況系爭款項係宥林公司匯予得冠公司，業如前述，且法
    人與其法定代理人分屬不同人格，自不能將宥林公司匯予得
    冠公司之系爭款項，視作宥林公司法定代理人廖明俊匯予得
    冠公司法定代理人即被上訴人，而認上訴人曾交付系爭款項
    予被上訴人。
　⒌上訴人再辯稱：得冠公司之資金，僅有被上訴人可管理、支
    用，故被上訴人有取得系爭款項云云，並以被上訴人前夫黃
    漢鐘於另案臺灣宜蘭地方法院102年度重訴字第45號塗銷所
    有權移轉登記事件（下稱另案）證稱：錢匯到得冠公司後，
    都是被上訴人與女兒拿去用等語為據（見外放另案一審影卷
    一第112頁），然充其量僅能證明金錢匯入得冠公司帳戶後
    之使用情形，不能證明系爭款項係交付被上訴人及交付之原
    因為借款，上訴人所辯自嫌速斷。況金錢往來之原因萬端，
    非僅消費借貸關係之單一可能性。兩造均不爭執得冠公司於
    100年間起，承攬施作宥林公司之上開自來水公司3項工程，
    業如前述，則衡諸事理常情，宥林公司與得冠公司間當然會
    有與3項工程有關之金錢往來。故被上訴人主張系爭款項為
    工程款或預付款一節，亦屬合理，自不能以系爭款項之金錢
    匯付往來，據以推論有消費借貸關係存在。
　⒍上訴人又辯稱：系爭抵押權係取代○○段房地設定之最高限額
    抵押權，擔保之債權為101年4月26日所立借貸契約發生之債
    務，擔保債權總金額600萬元，與上開最高限額抵押權擔保
    系爭款項之借款債權相同云云，並以系爭土地登記謄本、抵
    押權債務清償證明書為證（見原審卷第43至47頁、本院卷第
    195頁）。然抵押權登記之事實不能推論擔保債權存在，自
    不能僅憑系爭抵押權登記及系爭土地登記謄本之記載，而認
    上訴人有借款債權存在。又○○段房地設定之最高限額抵押權
    ，不能證明廖明俊與被上訴人間有系爭款項之消費借貸契約
    存在，業如前述，故縱認該最高限額抵押權塗銷時間與系爭
    抵押權設定登記時間相近，亦無法證明廖明俊與被上訴人間
    系爭款項之消費借貸契約存在，更無法據此認定上訴人受讓
    自廖明俊而對被上訴人有系爭款項之借款債權，上訴人所辯
    仍無可信。
　⒎準此，上訴人既未能證明廖明俊與被上訴人間有系爭款項之
    金錢交付及借貸意思合致而有消費借貸契約存在，其謂受讓
    廖明俊之借款債權，自非可採。被上訴人主張系爭抵押權擔
    保之借款債權不存在，應為可信，其請求確認該抵押權擔保
    之借款債權不存在，自屬有據。
　㈡上訴人應塗銷系爭抵押權登記：
　⒈所有人對於妨害其所有權者，得請求除去之，此觀民法第767
    條第1項中段規定甚明。又普通抵押權，必先有被擔保之債
    權存在，而後抵押權始得成立，且抵押權為擔保物權，具有
    從屬性，倘無所擔保之債權存在，抵押權即無由成立，其抵
    押權設定登記之存在，妨害抵押物所有權之圓滿，自應許抵
    押物所有人請求除去妨害即塗銷該抵押權之設定登記。
　⒉上訴人未證明系爭土地所設定系爭抵押權擔保之兩造間借款
    債權存在，業如前述，基於抵押權之從屬性，系爭抵押權即
    無由成立，且有妨害系爭土地所有權之圓滿。故被上訴人依
    民法第767條第1項中段規定，請求塗銷系爭抵押權登記，自
    屬有據。
四、綜上所述，被上訴人依民法第767條第1項中段規定，請求確
    認系爭抵押權所擔保兩造間借款債權不存在，並塗銷系爭抵
    押權登記，洵屬有據，應予准許。原審為上訴人敗訴之判決
    ，核無不合。上訴意旨指摘原判決不當，求予廢棄改判，非
    有理由，應駁回其上訴。
五、本件事證已臻明確，兩造所為其餘攻擊、防禦及舉證，經本
    院審酌後，認與判決結論均無影響，爰不一一論列，附此敘
    明。
六、據上論結，本件上訴為無理由，依民事訴訟法第449條第1項
    、第78條，判決如主文。　
中　　華　　民　　國　 110  　年　　1　　 月　　19　　日
                  民事第十八庭 
                        審判長法  官  黃明發
                              法  官  周美雲
    　　　　　　　　　　　　　法  官  賴彥魁   
正本係照原本作成。
如不服本判決，應於收受送達後20日內向本院提出上訴書狀，其
未表明上訴理由者，應於提出上訴後20日內向本院補提理由書狀
（均須按他造當事人之人數附繕本）上訴時應提出委任律師或具
有律師資格之人之委任狀；委任有律師資格者，另應附具律師資
格證書及釋明委任人與受任人有民事訴訟法第466 條之1第1項但
書或第2項（詳附註）所定關係之釋明文書影本。如委任律師提
起上訴者，應一併繳納上訴審裁判費。
中　　華　　民　　國　　110 　年　　1 　　月　　20　　日
                              書記官  高瑞君  
附註：
民事訴訟法第466條之1（第1項、第2項）：
對於第二審判決上訴，上訴人應委任律師為訴訟代理人。但上訴
人或其法定代理人具有律師資格者，不在此限。
上訴人之配偶、三親等內之血親、二親等內之姻親，或上訴人為
法人、中央或地方機關時，其所屬專任人員具有律師資格並經法
院認為適當者，亦得為第三審訴訟代理人。